【裁判字號】    89,上,155
【裁判日期】    890630
【裁判案由】    塗銷抵押權登記
【裁判全文】
臺灣高等法院高雄分院民事判決      八十九年度上字第一五五號
      上  訴  人  丙○○
      被  上訴人  乙○○
                  甲○○○
      右  一  人
      訴訟代理人  蘇榮達律師
                  蘇俊誠律師
右當事人間請求塗銷抵押權登記事件，上訴人對於中華民國八十九年二月三日臺灣屏
東地方法院八十八年度訴字第四五五號第一審判決提起上訴，本院判決如左：
      主      文
上訴駁回。
第二審訴訟費用由上訴人負擔。
      事      實
甲、上訴人方面：
一、聲明：(一)原判決廢棄。
          (二)確認被上訴人對於上訴人所有坐落屏東縣屏東市○○段第九六之九九地
            號，面積六七平方公尺之土地及地上建物即門牌號碼為屏東縣屏東市○
            ○里○○路八九號三層樓房一棟，共同擔保被上訴人乙○○於八十四年
            十一月二十七日所為權利價值新台幣（下同）六十萬元，甲○○○於八
            十五年七月十九日所為權利價值三百二十五萬元之抵押權登記，上訴人
            債務不存在。
          (三)被上訴人應將前項抵押權登記予以塗銷。
二、陳述：與第一審判決記載者相同，茲引用之。
三、證據：援用第一審之證據。另提出案外人藍鴻能偽造文書案之起訴書一份。
乙、被上訴人方面：
一、聲明：如主文所示。
二、陳述：與第一審判決記載者相同，茲引之。
三、證據：援用第一審之證據。
      理      由
一、上訴人起訴主張：訴外人藍鴻能執土地代書業，於八十四年三月十三日受上訴人
    之託，向台灣銀行潮州分行辦理抵押借款事宜，事後未將辦理貸款所需文件及印
    鑑章返還上訴人，反而未經上訴人之授權或同意，竟持上訴人所有系爭坐落屏東
    縣屏東市○○段第九六之九九地號土地及地上建物即門牌號碼屏東縣屏東市○○
    里○○路八九號房屋之所有權狀、印鑑證明書及印鑑章等證件，以上訴人之名義
    ，分別於八十四年十一月二十七日及八十五年七月十九日，向被上訴人乙○○及
    甲○○○抵押借款六十萬元及三百二十五萬元，因藍鴻能未經上訴人之授權或同
    意，擅自向被上訴人抵押借款，其行為係屬無權代理，其行為之效力自不及於上
    訴人等情，求為確認兩造間債之關係不存在，被上訴人並應塗銷系爭房地之抵押
    權設定登記之判決。被上訴人則以：藍鴻能持上訴人之土地所有權狀，建築改良
    物所有權狀、印鑑證明書及印鑑章以上訴人代理人之身分向被上訴人借款，被上
    訴人因見上開文件均在藍鴻能持有之中而堅信其經上訴人之授權向其貸款，並設
    定抵押權，則上訴人之行為，顯已構成表見代理之行為，上訴人自應負授權人之
    責等語，資為抗辯。
二、按由自己之行為表示以代理權授與他人，或知他人表示為其代理人而不為反對之
    表示者，對於第三人應負授權人之責任，但第三人明知其無代理權或可得而知者
    ，不在此限。又民法第一百六十九條係為保護善意第三人而設，故本人有使第三
    人信以為以代理權授與他人之行為而與之交易，即應使本人負其責任，又此本人
    責任係指履行責任而言，並非損害賠償責任，故本人有無過失在所不問，此觀民
    法第一百六十九條之規定及最高法院四十四年台上字第一四二四號判例意旨自明
    。據被上訴人乙○○於原審陳稱：「藍鴻能拿證件說原告（指上訴人）要借款六
    十萬元，因此我的主觀是要借給原告，之前我並不認識藍鴻能，但他有拿代書執
    照給我看，所以我才知道他是仲介人」，「我是直接交給藍鴻能，然後他交我六
    十萬元本票」，「藍代書因有持原告之證件，稱是原告代理人，故我們信任他」
    ，甲○○○訴訟代理人於原審陳稱：「：：：當時藍鴻能向被告表明丙○○要借
    錢，並拿證件給他（指甲○○○）看，所以才借款給他」，「三百二十五萬元確
    實有交給藍代書，但他就拿他項權利證明書給我們，並沒有交付本票及其他證明
    文件」，核與上訴人起訴狀所稱：「訴外人藍鴻能係代書，於民國八十四年三月
    十三日，受原告之託，向台灣銀行潮州分行辦理抵押借款案件，而持有原告所有
    之坐落屏東市○○段九六－九九地號所有權狀，同地號之地上建築改良物所有權
    狀、印鑑證明書、戶籍謄本及印章等，乃竟未經原告之同意或授權，偽造原告為
    債務人，上開不動產共同擔保，分別於民國八十四年十一月二十七日及民國八十
    五年七月十九日，向被告抵押設定登記，向乙○○詐借新台幣陸拾萬元，向甲○
    ○○詐借新台幣佰貳拾伍萬元：：：」等情節相符，又有土地登記謄本、土地
    登記申請書，土地建築改良物抵押權設定契約書、印鑑證明、郵局存證信函，本
    票等為證，況上訴人於本院言詞辯論時又自承「：：：我因為太相信代書，所以
    將所有權狀資料及印章放在代書處」等語，足見上訴人係由自己之行為表示以代
    理權授與藍鴻能，亦即上訴人有使被上訴人信以為以代理權授與藍鴻能而與藍鴻
    能為借貸行為，揆諸上開法條規定及判例意旨，上訴人對於被上訴人即應負授權
    人之責任。雖上訴人在本院審理中另提出藍鴻能偽造文書案之起訴書，但依前揭
    說明，上訴人仍應對善意之第三人即被上訴人等負授權人之責任，上開起訴書並
    不能為上訴人有利之認定。
三、從而上訴人本於債及抵押權之法律關係，訴請確認系爭房地所擔保之債務及抵押
    權均不存在，並請求被上訴人塗銷抵押權，即非正當，原審為上訴人敗訴之判決
    ，尚無不合，上訴意旨，仍執陳詞，指摘原判決不當，尚難認為有理由。
四、結論，本件上訴為無理由，依民事訴訟法第四百四十九條第一項、第七十八條，
    判決如主文。
中      華      民      國    八十九    年      六      月      三十    日
                                      臺灣高等法院高雄分院民事第一庭
~B1審判長法官  黃金石
~B2法      官  吳登輝
~B3法      官  周慶光
右為正本係照原本作成。
如對本判決上訴，須於判決送達後二十日內向本院提出上訴狀，其未表明上訴理由者
，應於上訴後二十日內向本院提出上訴理由書。
中      華      民      國    八十九    年      七      月      三      日
~B法院書記官  張寶花
                                                                        Ｋ


司法院資訊處製作；財團法人民間司法改革基金會備份。
